ACORDAO-COMPLETO-2414646

ACÓRDÃO 6608/2020 ATA 19/2020 - SEGUNDA CÂMARA

VISTA, relatada e discutida esta tomada de contas especial, instaurada pela Fundação Nacional de Saúde - Funasa em desfavor de Brenno Oliveira Queiroga de Morais, ex-prefeito municipal de Olho d'Água do Borges/RN (gestão 2013 a 2016) , e da empresa 3D Construções Ltda., contratada para a execução das obras, pela não comprovação da boa e regular aplicação dos recursos repassados por meio do Termo de Compromisso TC/PAC 0346/10, registro Siafi 666290, firmado entre a Funasa e aquele munícipio para "execução de melhorias sanitárias domiciliares".
ACORDAM os ministros do Tribunal de Contas da União, reunidos em sessão da 2ª Câmara, ante as razões expostas pela relatora, e com fundamento nos arts. 1º, inciso I, 12, § 3º, 16, inciso III, alínea "c", e § 3º, 19, 23, inciso III, 26, 28, inciso II, e 57 da Lei 8.443/1992 c/c os arts. 1º, inciso I, 209, inciso III, 210, 214, inciso III, alínea "a", 215 a 217 e 267 do Regimento Interno, em: 
9.1. declarar revel a empresa 3D Construções Ltda.;
9.2. julgar irregulares as contas de Brenno Oliveira Queiroga de Morais e da empresa 3D Construções Ltda.;
9.3. condená-los, solidariamente, ao recolhimento aos cofres da Funasa das quantias a seguir especificadas, atualizadas monetariamente e acrescidas de juros de mora a partir das datas discriminadas até a data do pagamento:
	Data de ocorrência
	Valor histórico (R$) 

	30/10/2014
	13.329,02

	9/12/2014
	17.462,93

	25/5/2015
	35.522,92

9.4. aplicar-lhes multas individuais no valor de R$ 8.000,00 (oito mil reais) , a serem recolhidas aos cofres do Tesouro Nacional, com atualização monetária calculada da data deste acórdão até a data do pagamento, se este for efetuado após o vencimento do prazo abaixo estipulado;
9.5. fixar prazo de 15 (quinze) dias, a contar das notificações, para comprovação, perante o Tribunal, do recolhimento das dívidas acima imputadas;
9.6. autorizar a cobrança judicial das dívidas, caso não atendidas as notificações;
9.7. autorizar o pagamento das dívidas em até 36 (trinta e seis) parcelas mensais consecutivas, caso venha a ser solicitado pelos responsáveis antes do envio do processo para cobrança judicial;
9.8 fixar o vencimento da primeira parcela em 15 (quinze) dias, a contar do recebimento das notificações, e o das demais a cada 30 (trinta) dias, com incidência dos respectivos encargos legais sobre o valor de cada prestação; 
9.9. alertar aos responsáveis que a inadimplência de qualquer parcela acarretará vencimento antecipado do saldo devedor;
9.10. enviar cópia deste acórdão ao procurador-chefe da Procuradoria da República no Estado do Rio Grande do Norte, para as providências cabíveis.

Tomada de Contas Especial instaurada em razão de não comprovação da regular aplicação dos recursos repassados pela União para execução de melhorias sanitárias domiciliares.

Segunda Câmara

Município de Olho d'Água do Borges/RN.

3. Responsáveis: Brenno Oliveira Queiroga de Morais (CPF XXX.250.184-XX) e 3D Construções Ltda. (CNPJ 09.411.758/0001-97).

13.1. Ministros presentes: Augusto Nardes (na Presidência), Aroldo Cedraz, Raimundo Carreiro e Ana Arraes (Relatora).
13.2. Ministros-Substitutos presentes: Marcos Bemquerer Costa e André Luís de Carvalho.

ACORDAO-COMPLETO-2514134

Acórdão 1343/2022 - Segunda Câmara

ACORDAO-COMPLETO-2552228

Acórdão 5684/2022 - Segunda Câmara

ANA ARRAES

Transcrevo, a seguir, a instrução elaborada por auditor da Secretaria de Controle Externo de Tomada de Contas Especial - Secex/TCE, que contou com a anuência de seus dirigentes e do Ministério Público junto ao TCU - MPTCU (peças 92 a 95) :
"INTRODUÇÃO
Cuidam os autos de tomada de contas especial instaurada pela Fundação Nacional de Saúde, em desfavor de Brenno Oliveira Queiroga de Morais (CPF: XXX.250.184-XX) e 3d Construções Ltda. (CNPJ: 09.411.758/0001-97) , em razão de não comprovação da regular aplicação dos recursos repassados pela União realizadas por meio do Termo de compromisso TC/PAC 0346/10, registro Siafi 666290, firmado entre a Fundação Nacional de Saúde e município de Olho-d'Água do Borges/RN, e que tinha por objeto o instrumento descrito como 'Execução de Melhorias Sanitárias Domiciliares'.
HISTÓRICO
Em 22/1/2018, com fundamento na IN/TCU 71/2012, alterada pela IN/TCU 76/2016 e DN/TCU 155/2016, o dirigente da instituição Fundação Nacional de Saúde autorizou a instauração da tomada de contas especial (peça 2) . O processo foi registrado no sistema e-TCE com o número 83/2018.
O Termo de compromisso TC/PAC 0346/10, registro Siafi 666290, foi firmado no valor de R$ 449.995,62, sendo R$ 436.500,00 à conta do concedente e R$ 13.495,62 referentes à contrapartida do convenente. Teve vigência de 31/12/2010 a 12/4/2015, com prazo para apresentação da prestação de contas em 6/1/2016. Os repasses efetivos da União totalizaram R$ 436.500,00 (peças 13 e 21) .
A prestação de contas e complementações enviadas foram analisadas por meio dos documentos constantes nas peças 31, 32, 36, 40, 41, 50 e 51.
O fundamento para a instauração da Tomada de Contas Especial, conforme consignado na matriz de responsabilização elaborada pelo tomador de contas, foi a constatação da seguinte irregularidade: 
Não comprovação da boa e regular aplicação dos recursos recebidos da União, por meio do Convênio 0346/2010, celebrado entre o órgão Fundação Nacional de Saúde e a prefeitura do Município Olho D` Água dos Borges/RN.
Os responsáveis arrolados na fase interna foram devidamente comunicados e, diante da ausência de justificativas suficientes para elidir a irregularidade e da não devolução dos recursos, instaurou-se a tomada de contas especial.
No relatório (peça 65) , o tomador de contas concluiu que o prejuízo importaria no valor original de R$ 420.098,12, imputando-se a responsabilidade a Brenno Oliveira Queiroga de Morais, na condição de gestor dos recursos e 3d Construções Ltda, na condição de contratado. 
Em 13/11/2018, a Controladoria-Geral da União emitiu o relatório de auditoria (peça 66) , em concordância com o relatório do tomador de contas. O certificado de auditoria e o parecer do dirigente do órgão de controle interno concluíram pela irregularidade das presentes contas (peças 67 e 68) .
Em 28/11/2018, o ministro responsável pela área atestou haver tomado conhecimento das conclusões contidas no relatório e certificado de auditoria, bem como do parecer conclusivo do dirigente do órgão de controle interno, manifestando-se pela irregularidade das contas, e determinou o encaminhamento do processo ao Tribunal de Contas da União (peça 69) .
Na instrução inicial (peça 72) , analisando-se os documentos nos autos, concluiu-se pela necessidade de realização de citação para as irregularidades abaixo: 
Irregularidade 1: ausência de funcionalidade do objeto do Termo de compromisso TC/PAC 0346/10 sem aproveitamento útil da parcela executada, por motivo de inexecução parcial e falhas técnicas.
Evidências da irregularidade: Parecer financeiro (peça 51) , Parecer Técnico Final nº 124/2017 (peça 41) , Nota técnica (peça 50) e Parecer Técnico Final nº 40/2017 (peça 40) .
Normas infringidas: Art. 37, caput, c/c o art. 70, parágrafo único, da Constituição da República Federativa do Brasil; art. 93, do Decreto-lei 200/1967; art. 66, do Decreto 93.872/1986; Cláusula primeira do TC PAC 346/2010.
Débitos relacionados ao responsável Brenno Oliveira Queiroga de Morais (CPF: XXX.250.184-XX) :
	Data de ocorrência
	Valor histórico (R$) 

	22/6/2012
	135.553,25

	29/8/2014
	218.250,00

Cofre credor: Tesouro Nacional.
Responsável: Brenno Oliveira Queiroga de Morais (CPF: XXX.250.184-XX) .
Conduta: deixar de tomar as providências necessárias à conclusão de obra ou dos serviços pactuados no Termo de compromisso TC/PAC 0346/10, restando imprestável a parcela executada, seja por ter ficado a obra inacabada, seja porque os serviços executados não foram suficientes para obter o atingimento dos objetivos acordados.
Nexo de causalidade: A ausência das providências necessárias à conclusão de obra ou dos serviços pactuados objeto do instrumento em questão resultou na impossibilidade de aproveitamento da parcela executada, e, consequentemente, em prejuízo ao erário correspondente ao valor integral repassado.
Culpabilidade: não há excludentes de ilicitude, de culpabilidade e de punibilidade; é razoável supor que o responsável tinha consciência da ilicitude de sua conduta; era exigível conduta diversa da praticada, qual seja, tomar todas as providências necessárias à continuidade da execução do objeto do instrumento. 
Débitos relacionados aos responsáveis Brenno Oliveira Queiroga de Morais (CPF: XXX.250.184-XX) e 3d Construções Ltda (CNPJ: 09.411.758/0001-97) :
	Data de ocorrência
	Valor histórico (R$) 

	30/10/2014
	13.329,02

	9/12/2014
	17.462,93

	25/5/2015
	35.502,92

Cofre credor: Tesouro Nacional.
Responsável: 3d Construções Ltda (CNPJ: 09.411.758/0001-97) .
Conduta: receber recursos públicos sem a contraprestação de serviços ou fornecimento de bens.
Nexo de causalidade: A ausência das providências necessárias à conclusão de obra ou dos serviços pactuados objeto do instrumento em questão resultou na impossibilidade de aproveitamento da parcela executada, e, consequentemente, em prejuízo ao erário correspondente ao valor integral repassado.
Culpabilidade: não há excludentes de ilicitude, de culpabilidade e de punibilidade; é razoável supor que o administrador responsável pela pessoa jurídica tinha consciência da ilicitude de sua conduta; era exigível conduta diversa da praticada, qual seja, tomar todas as providências necessárias à continuidade da execução do objeto do instrumento. 
Responsável: Brenno Oliveira Queiroga de Morais (CPF: XXX.250.184-XX) .
Conduta: autorizar o pagamento integral das obras e serviços do objeto melhorias sanitárias domiciliares, em que pese a constatação da área técnica do órgão Funasa de que houve execução parcial do objeto do convênio 0346/2010; e Deixar de tomar as providências necessárias à conclusão de obra ou dos serviços pactuados no Termo de compromisso TC/PAC 0346/10, restando imprestável a parcela executada, seja por ter ficado a obra inacabada, seja porque os serviços executados não foram suficientes para obter o atingimento dos objetivos acordados.
Nexo de causalidade: A ausência das providências necessárias à conclusão de obra ou dos serviços pactuados objeto do instrumento em questão resultou na impossibilidade de aproveitamento da parcela executada, e, consequentemente, em prejuízo ao erário correspondente ao valor integral repassado.
Culpabilidade: não há excludentes de ilicitude, de culpabilidade e de punibilidade; é razoável supor que o responsável tinha consciência da ilicitude de sua conduta; era exigível conduta diversa da praticada, qual seja, tomar todas as providências necessárias à continuidade da execução do objeto do instrumento. 
Encaminhamento: citação.
Em cumprimento ao pronunciamento da unidade (peça 74) , foi efetuada citação dos responsáveis, nos moldes adiante:
 Brenno Oliveira Queiroga de Morais - promovida a citação do responsável, conforme delineado adiante:
	Comunicação: Ofício 3552/2019 - Secex-TCE (peça 78) 
Data da Expedição: 25/6/2019
Data da Ciência: 28/6/2019 (peça 80) 
Nome Recebedor: Rafael Soares de Paiva Leite
Observação: Ofício enviado para o endereço do responsável, conforme pesquisa de endereço no sistema da Receita Federal (peça 76) .
Prorrogações de prazo:
	Documento
	Nova data limite

	Termo (peça 83) 
	28/7/2019

Fim do prazo para a defesa: 28/7/2019
	
 3d Construções Ltda - promovida a citação do responsável, conforme delineado adiante:
	Comunicação: Ofício 3550/2019 - Secex-TCE (peça 77) 
Data da Expedição: 25/6/2019
Data da Ciência: não houve (Número inexistente) (peça 79) 
Observação: Ofício enviado para o endereço do responsável, conforme pesquisa de endereço no sistema da Receita Federal (peça 76) .
	
	Comunicação: Ofício 7043/2019 - Seproc (peça 87) 
Data da Expedição: 5/11/2019
Data da Ciência: não houve (Número inexistente) (peça 88) 
Observação: Ofício enviado para o endereço do responsável, conforme pesquisa de endereço no sistema da Receita Federal (peça 76) .
	
	Comunicação: Edital 0250/2019 - Secex-TCE (peça 89) 
Data da Publicação: 19/12/2019
Fim do prazo para a defesa: 4/2/2020
	
Conforme Despacho de Conclusão das Comunicações Processuais (peça 91) , informamos que as providências inerentes às comunicações processuais foram concluídas. 
Transcorrido o prazo regimental, o responsável 3d Construções Ltda permaneceu silente, devendo ser considerado revel, nos termos do art. 12, §3º, da Lei 8.443/1992, e o responsável Brenno Oliveira Queiroga de Morais apresentou defesa (peça 85) , que será analisada na seção Exame Técnico.
ANÁLISE DOS PRESSUPOSTOS DE PROCEDIBILIDADE DA IN/TCU 71/2012
Apreciação do Prejuízo ao Contraditório e Ampla Defesa
Verifica-se que não houve o transcurso de mais de dez anos desde o fato gerador sem que tenha havido a notificação dos responsáveis pela autoridade administrativa federal competente (art. 6º, inciso II, c/c art. 19 da IN/TCU 71/2012, modificada pela IN/TCU 76/2016) , uma vez que o fato gerador da irregularidade sancionada ocorreu em 25/5/2015, e os responsáveis foram notificados sobre a irregularidade pela autoridade administrativa competente conforme abaixo:
Brenno Oliveira Queiroga de Morais, ex-prefeito do município de Olho d´Água do Borges, no período de 1/1/2013 a 31/12/2016, foi notificado em 11/4/2017 (vide peça 38) ;
3d Construções Ltda foi notificada via edital, em 3/8/2019 (vide peça 57) .
Valor de Constituição da TCE 	
Verifica-se, ainda, que o valor atualizado do débito apurado (sem juros) em 1/1/2017 é de R$ 525.940,47, portanto superior ao limite mínimo de R$ 100.000,00, na forma estabelecida conforme os arts. 6º, inciso I, e 19 da IN/TCU 71/2012, modificada pela IN/TCU 76/2016. 
OUTROS PROCESSOS/DÉBITOS NOS SISTEMAS DO TCU COM OS MESMOS RESPONSÁVEIS
Informa-se que foi encontrado processo no Tribunal com os mesmos responsáveis:
	Responsável
	Processos

	Brenno Oliveira Queiroga de Morais
	Processo 006.048/2019-6 (TCE, aberto) 

A tomada de contas especial está, assim, devidamente constituída e em condição de ser instruída.
EXAME TÉCNICO
Da validade das notificações à empresa 3d Construções Ltda:
Preliminarmente, cumpre tecer breves considerações sobre a forma como são realizadas as comunicações processuais no TCU. A esse respeito, destacam-se o art. 179, do Regimento Interno do TCU (Resolução 155, de 4/12/2002) e o art. 4º, inciso III, § 1º, da Resolução TCU 170, de 30 de junho de 2004, in verbis:
Art. 179. A citação, a audiência ou a notificação, bem como a comunicação de diligência, farse-ão:
I - mediante ciência da parte, efetivada por servidor designado, por meio eletrônico, fac-símile, telegrama ou qualquer outra forma, desde que fique confirmada inequivocamente a entrega da comunicação ao destinatário;
II - mediante carta registrada, com aviso de recebimento que comprove a entrega no endereço do destinatário;
III - por edital publicado no Diário Oficial da União, quando o seu destinatário não for localizado
 (...) 
Art. 3º As comunicações serão dirigidas ao responsável, ou ao interessado, ou ao dirigente de órgão ou entidade, ou ao representante legal ou ao procurador constituído nos autos, com poderes expressos no mandato para esse fim, por meio de:
I - correio eletrônico, fac-símile ou telegrama;
II - servidor designado;
III - carta registrada, com aviso de recebimento;
IV - edital publicado no Diário Oficial da União, quando o seu destinatário não for localizado, nas hipóteses em que seja necessário o exercício de defesa.
Art. 4º. Consideram-se entregues as comunicações:
I - efetivadas conforme disposto nos incisos I e II do artigo anterior, mediante confirmação da ciência do destinatário;
II - realizadas na forma prevista no inciso III do artigo anterior, com o retorno do aviso de recebimento, entregue comprovadamente no endereço do destinatário;
III - na data de publicação do edital no Diário Oficial da União, quando realizadas na forma prevista no inciso IV do artigo anterior.
§ 1º O endereço do destinatário deverá ser previamente confirmado mediante consulta aos sistemas disponíveis ao Tribunal ou a outros meios de informação, a qual deverá ser juntada ao respectivo processo.
 (...) 
Bem se vê, portanto, que a validade da citação via postal não depende de que o aviso de recebimento seja assinado pelo próprio destinatário da comunicação, o que dispensa, no caso em tela, a entrega do AR em 'mãos próprias'. A exigência da norma é no sentido de o Tribunal verificar se a correspondência foi entregue no endereço correto, residindo aqui a necessidade de certeza inequívoca. 
Não é outra a orientação da jurisprudência do TCU, conforme se verifica dos julgados a seguir transcritos:
São válidas as comunicações processuais entregues, mediante carta registrada, no endereço correto do responsável, não havendo necessidade de que o recebimento seja feito por ele próprio (Acórdão 3648/2013-TCU-Segunda Câmara, Relator Ministro JOSÉ JORGE) ;
É prescindível a entrega pessoal das comunicações pelo TCU, razão pela qual não há necessidade de que o aviso de recebimento seja assinado pelo próprio destinatário. Entregandose a correspondência no endereço correto do destinatário, presume-se o recebimento da citação. (Acórdão 1019/2008-TCU-Plenário, Relator Ministro BENJAMIN ZYMLER) ;
As comunicações do TCU, inclusive as citações, deverão ser realizadas mediante Aviso de Recebimento - AR, via Empresa Brasileira de Correios e Telégrafos, bastando para sua validade que se demonstre que a correspondência foi entregue no endereço correto. (Acórdão 1526/2007-TCU-Plenário, Relator Ministro AROLDO CEDRAZ) .
A validade do critério de comunicação processual do TCU foi referendada pelo Supremo Tribunal Federal, nos termos do julgamento do MS-AgR 25.816/DF, por meio do qual se afirmou a desnecessidade da ciência pessoal do interessado, entendendo-se suficiente a comprovação da entrega do 'AR' no endereço do destinatário:
Ementa: agravo regimental. Mandado de segurança. Desnecessidade de intimação pessoal das decisões do tribunal de contas da união. art. 179 do regimento interno do TCU. Intimação do ato impugnado por carta registrada, iniciado o prazo do art. 18 da lei nº 1.533/51 da data constante do aviso de recebimento. Decadência reconhecida. Agravo improvido.
O envio de carta registrada com aviso de recebimento está expressamente enumerado entre os meios de comunicação de que dispõe o Tribunal de Contas da União para proceder às suas intimações.
O inciso II do art. 179 do Regimento Interno do TCU é claro ao exigir apenas a comprovação da entrega no endereço do destinatário, bastando o aviso de recebimento simples. 
No caso vertente, buscou-se a citação da empresa 3d Construções Ltda em endereços provenientes de pesquisas de endereços realizadas pelo TCU (vide parágrafos acima) , especificamente em endereços constantes no sistema CNPJ da Receita Federal (peça 76) . A entrega dos ofícios citatórios nesses endereços não ficou comprovada, razão pela qual promoveu-se a notificação por edital publicado no Diário Oficial da União (peça 89) 
Importante destacar que, antes de promover a citação por edital, para assegurar a ampla defesa, buscaram-se outros meios possíveis para localizar e citar o responsável, nos limites da razoabilidade, fazendo juntar aos autos informação comprobatória dos diferentes meios experimentados que restaram frustrados, tal como se demonstrou no item anterior da presente instrução (Acórdão 4851/2017-TCU-Primeira Câmara, Relator Ministro-Substituto Augusto Sherman) .
Da revelia do responsável 3d Construções Ltda
Nos processos do TCU, a revelia não leva à presunção de que seriam verdadeiras todas as imputações levantadas contra os responsáveis, diferentemente do que ocorre no processo civil, em que a revelia do réu opera a presunção da verdade dos fatos narrados pelo autor (Acórdão 1009/2018-TCU-Plenário, Relator: BRUNO DANTAS; 2369/2013 - TCU - Plenário, Relator: BENJAMIN ZYMLER e 2449/2013 - TCU - Plenário, Relator: BENJAMIN ZYMLER) . Dessa forma, a avaliação da responsabilidade do agente não pode prescindir da prova existente no processo ou para ele carreada. 
Ao não apresentar sua defesa, o responsável deixou de produzir prova da regular aplicação dos recursos sob sua responsabilidade, em afronta às normas que impõem aos gestores públicos a obrigação legal de, sempre que demandados pelos órgãos de controle, apresentar os documentos que demonstrem a correta utilização das verbas públicas, a exemplo do contido no art. 93 do Decreto-Lei 200/1967: 'Quem quer que utilize dinheiros públicos terá de justificar seu bom e regular emprego na conformidade das leis, regulamentos e normas emanadas das autoridades administrativas competentes.' 
Mesmo as alegações de defesa não sendo apresentadas, considerando o princípio da verdade real que rege esta Corte, procurou-se buscar, em manifestações do responsável na fase interna desta Tomada de Contas Especial, se havia algum argumento que pudesse ser aproveitado a seu favor. 
Não foram apresentados, pela empresa 3d Construções Ltda, argumentos de defesa na fase interna. Outrossim, os argumentos de defesa apresentados na fase interna pelo Sr. Brenno Oliveira Queiroga de Morais (peça 39) não elidem as irregularidades apontadas.
Em se tratando de processo em que a parte interessada não se manifestou acerca das irregularidades imputadas, não há elementos para que se possa efetivamente aferir e reconhecer a ocorrência de boa-fé na conduta do responsável, podendo este Tribunal, desde logo, proferir o julgamento de mérito pela irregularidade das contas, conforme os termos dos §§ 2º e 6º do art. 202 do Regimento Interno do TCU. (Acórdão 2064/2011-TCU-Primeira Câmara (relator: Ubiratan Aguiar) , 6.182/2011-TCU-1ª Câmara (relator: Weber de Oliveira) , 4.072/2010-TCU-1ª Câmara (Relator: Valmir Campelo) , 1.189/2009-TCU-1ª Câmara (Relator: Marcos Bemquerer) , 731/2008-TCU-Plenário (Relator: Aroldo Cedraz) . Ressalta-se que a análise da boa-fé relativa a pessoa jurídica de direito privado é realizada considerando as condutas de seus administradores, uma vez que os atos destes obrigam a pessoa jurídica, desde que exercidos nos limites dos poderes definidos no ato constitutivo do ente, nos termos do art. 47 do Código Civil (Acórdão 1723/2016-TCU-Plenário, Ministro-Relator Raimundo Carrero) .
Dessa forma, o responsável 3d Construções Ltda deve ser considerado revel, nos termos do art. 12, §3º, da Lei 8.443/1992, devendo as contas serem julgadas irregulares, condenando-o solidariamente ao débito apurado e aplicando-lhe a multa prevista no art. 57 da Lei 8.443/1992. 
O encaminhamento acima aludido só não seria proposto, caso as alegações de defesa apresentadas pelo Sr. Brenno Oliveira Queiroga de Morais trouxessem elementos que elidissem a irregularidade ou a responsabilidade da mencionada apresentada pela empresa. Contudo, como se verá mais diante, essas alegações não elidem a irregularidade ou a responsabilidade.
Da defesa do responsável Brenno Oliveira Queiroga de Morais
O responsável Brenno Oliveira Queiroga de Morais apresentou defesa (peça 85) , que passa a ser analisada em seguida:
Argumento 1 (peça 85, páginas1-2) :
O responsável alega que o objeto foi integralmente concluído e possui funcionalidade. Seguem alguns trechos dessa argumentação.
1.  Da análise do relatório/defesa anexa, assinado/apresentado pelo próprio Defendente, esse Egrégio Tribunal de Contas haverá de concluir que não ocorreu pagamentos por serviços não executados, além de ter sido cumprido e atingido o objetivo a que se propunha integralmente o TC/PAC n.° 346/2010.
 (...) 
4. O fato é que o Defendente destaca em sua DEFESA que o RELATÓRIO FINAL, especialmente no Item 04 Cumprimento do Objeto, realizado pelo Técnico/Analista da FUNASA, Sr. Climário Macêdo de Souza, afirma inicialmente que a readequação solicitada para retirada dos conjuntos de fossa séptica e sumidouros, foi aprovada pela FUNASA, conforme solicitado no Ofício n.20327/2013-AT, datado de 08107/2013 e protocolado na FUNASA/ RN em 26/07/2013 (páginas 377, 378, 379 e 380) .
O responsável aduz que o trabalho fiscalizatório da Funasa apresentou falhas e ausência de lógica, conforme resumido a seguir:
a)  No parecer final, a Funasa considerou que nenhum percentual do convênio foi cumprido, contrariando pareceres anteriores que indicavam a execução de alguns itens. Seguem excertos da defesa:
7. Diante deste fato não pode ser aceito que posteriormente a mesma equipe técnica da FUNASA não ateste e nem recebe os módulos sanitários por não execução de fossa, induzindo assim que nenhum percentual do convênio foi cumprido.
8.Fora isso o histórico do convênio demonstra através dos pareceres de vistoria, emitidos pela própria equipe técnica da FUNASA, que desde o parecer de aprovação da alteração do plano de trabalho (datado 23/08/2013) até o parecer final (datado de 22/07/2016) a FUNASA atestou por distintas vezes percentuais de execução para referida obra.
 (...) 
a.1) segue trechos transcritos da defesa acerca do teor de cada uns dos pareceres anteriores ao final.
Parecer n. 0088/2013 - 23.04.2013 (cópia em anexo 01 página) - informa que dos 83 banheiros 12 haviam sido iniciados todos sem construção dos conjuntos fossa sépticas e sumidouros, e que haviam algumas pendências em execução de serviços, fatos estes naturais haja vista os banheiros ainda não estarem concluídos. Neste relatório o próprio técnico da Funasa Sr. Carlos Alberto de Oliveira, já afirmava que os conjuntos fossa sépticos e sumidouros destinados ao tratamento do esgoto dos banheiros, não seriam construídos (reconhecimento da FUNASA) , haja vista que os banheiros seriam ligados a 'rede coletora de esgoto' em implantação através do convênio n. TC/PAC 278/2012 firmado com a FUNASA, com previsão inicial para ligação dos banheiros estimada pelo próprio técnico da FUNASA em 01 (um) ano, isto é após concluídas as redes coletoras nos logradouros onde encontram-se implantados os banheiros.
Parecer n.  0040/2014 - 25.02.2014 (cópia em anexo 03 páginas) - informa que dos 93 banheiros previstos no novo plano de trabalho, 'salientando que na verdade são 91 banheiros e não os 93 citados' o Sr. Carlos Alberto de Oliveira constata 42 haviam concluídos sem construção dos conjuntos fossa sépticas e sumidouros, e 75% do convênio TC/PAC 0278/2012 para implantação do Esgotamento Sanitário já estava concluído.
 (...) 
Parecer n. 0132/2014 - 30.05.2014 (cópia em anexo 03 páginas) - após três meses da última vistoria, informa que dos 83 banheiros 46 haviam sido concluídas todos sem construção dos conjuntos fossa sépticas e sumidouros, e que haviam algumas pendências em execução de serviços, fatos estes naturais haja vista haver alguns banheiros ainda em conclusão e os concluídos já em uso pelos beneficiários que os danificaram. Neste relatório o próprio técnico da Funasa Sr. Carlos Alberto de Oliveira, já afirmava que os conjuntos fossa sépticos e sumidouros destinados ao tratamento do esgoto dos banheiros, não seriam construídos (reconhecimento da FUNASA) , haja vista que os banheiros seriam ligados a 'rede coletora de esgoto' em implantação através do convênio n. TC/PAC 278/2012 firmado com a FUNASA, com previsão inicial para ligação dos banheiros estimada pelo próprio técnico da FUNASA em 01 (um) ano, isto é após concluída as redes coletoras nos logradouros onde encontram-se implantados os banheiros.
 (...) 
Parecer n. 20157/2014 - 07.07.2014 (cópia em anexo 08 páginas) - após 60 dias da última vistoria, informa que dos 93 banheiros previstos no novo plano de trabalho, 'salientando que na verdade são 91 banheiros e não os 93 citados', o Sr. Carlos Alberto de Oliveira constata 55 haviam concluídos ou em fase de conclusão, sendo todos sem a construção dos conjuntos fossa sépticas e sumidouros, e que 75% do convênio TC/PAC 0278/2012 para implantação do Esgotamento Sanitário já estava concluído.
 (...) 
Já o parecer técnico datado de 18 de maio de 2015, (01 página - cópia em anexo) , não tendo nenhuma identificação do seu autor por parte da FUNASA, já demonstra que foram sanadas em quase totalidade as falhas por mau uso pelos beneficiários dos banheiros já concluídos, faltando apenas 22 unidades com pequenas falhas tipo: mancha na pintura, tampa de vaso sanitário retirada, reboco em parte de um baldrame danificado, tubo do lavatório entupido; 'isto é que destaco: como não se atesta um banheiro executado em sua totalidade por após vários meses ou anos de uso pelo beneficiário, encontrar o sifão do lavatório entupido' e em consequência não foi considerado no percentual de execução.
b)  a Funasa demorou muito tempo para realizar parecer final da obra, e isso prejudicou a análise do convênio, ocasionando a não aceitação de diversos itens. Segue trecho transcrito da defesa:
Só este aspecto já gera pendências e reduções de percentuais de execução em relatórios de vistorias da FUNASA, pois em não sendo bem utilizados os banheiros, quando após vários meses ou anos de uso, com a chegada do vistoriador da FUNASA (que normalmente não é um engenheiro) para o seu recebimento definitivo, em muitos casos já existem os pequenos serviços tais como: torneiras, chuveiros, canos de ventilação, tampas de sanitários, targetas de portas, ou outro elemento que compõe a obra e de fácil exposição para ser danificado, já não estejam em perfeito estado de conservação, muitas vezes até a pintura do banheiro já encontra-se ruim, e isto é relatado como não execução e aponta o não percentual de conclusão da obra. Fora o fato de em decorrendo anos da conclusão dos banheiros e a vistoria final para recebimento definitivo da obra pela FUNASA, como foi nosso convênio, pode até o beneficiário já ter reformulado a própria residência e descaracterizado o objeto conveniado (...) .
c)  para seis módulos sanitários domiciliares, a Funasa não aceitou a execução por motivos pequenos que não estavam na alçada do convenente, como a 'ausência de tampa da fossa' [que segundo o defendente teria sido retirada pelo próprio beneficiário];
d)  As ligações entre os Módulos Sanitários Domiciliares previstos no presente convênio, e a rede de esgoto seriam realizadas com recursos de outro convênio, ou seja, o plano de convênio em análise previa apenas a construção dos aludidos módulos. Segue trecho da defesa: 
No caso em tela, a FUNASA, buscando, a qualquer custo, a condenação do Defendente, viu o invisível e tenta convencer esse TCU da necessidade de tal procedimento, em detrimento de analisar que foi a própria Instituição que prorrogou as condições para a FUNCIONALIDADE DAS 91 UNIDADE SANITÁRIAS CONSTRUÍDAS, quando aceitou a readequação com ampliação de meta, alteração no plano de trabalho do convênio TC/PAC n. 346/2010, e utilizou os recursos financeiros do convênio TC/PAC -278/2012 - Implantação do Esgotamento Sanitário da Zona Urbana do Município de Olho D Água do Borges (RN) , contemplando as ligações domiciliares das unidades sanitárias de toda zona urbana do Município, inclusive os 91 (noventa e um) módulos sanitários objeto da presente Tomada de Contas Especiais. Assim, é evidente que o Defendente não praticou qualquer ato ímprobo ou que atentasse contra os princípios norteadores da administração pública.
Análise do argumento 1: 
O argumento do defendente deve ser parcialmente rejeitado. A argumentação referente à execução física deve ser rejeitada, enquanto a argumentação relacionada à funcionalidade deve ser acolhida.
Antes de tratar dos argumentos de defesa, faz-se mister mencionar que, conforme já mencionado na instrução anterior, no Parecer Técnico Final nº 40/2017 (peça 40) e no Parecer Técnico Final nº 124/2017 (peça 41) observou-se que apenas parcela da obra foi executada, e que essa parcela não possui funcionalidade, pois: 
	a) de 91 melhorias sanitárias domiciliares (MSD) previstas no plano de trabalho, apenas 86 foram executadas (valor executado de R$ 373.693,45) ; houve ainda execução do outro item previsto no plano de trabalho, de placa da obra, em 100% (valor executado de R$ 1.120,00) ; desse modo, a parcela executada correspondeu ao valor total de R$ 374.613,45, equivalendo a execução a 83,29% do valor do convênio;
	b) ocorre que, das 86 MSD's executadas, apenas 2 (duas) apresentaram funcionalidade, porquanto foram ligadas a sumidouros maiores, capazes de acumular os dejetos de forma adequada; as demais 84 MSD's foram consideradas não aproveitáveis, porquanto não foram ligados à rede coletora e foram ligados a sumidouros provisórios, de pouca cavidade, que impossibilitam o uso prolongado (inclusive, verificou-se que alguns desses sumidouros já estavam cheios, impedindo os usuários de utilizar as MSD's) ; Nesse caso, considerou-se que apenas 2,24% do objeto pactuado foi construído e apresentou funcionalidade (equivalente às duas unidades funcionais, num Universo de 91 unidades previstas) ; 
Análise da defesa referente à execução física parcial
No que se refere à execução física, a documentação enviada anexa à defesa (peça 85, p. 13-109) não traz elementos que provem a execução da integralidade do objeto pactuado foi executado. A argumentação de que o objeto foi integralmente concluído se trata apenas de uma afirmação, sem respaldo documental.
Desse modo, o argumento de que o objeto realizado foi executado não é procedente, visto que não foi acompanhado de documentos capazes de comprová-lo. Persiste assim a inexecução parcial consistente na construção e apenas 86 dos 91 módulos sanitários previstos.
Análise da defesa referente à funcionalidade
Cabe relatar que, em geral, a responsabilização do gestor pela inexecução deve ser apenas pelo valor correspondente à fração  não concretizada   do objeto.
Segundo a jurisprudência do TCU, só deve o gestor ser responsabilizado pela totalidade dos recursos repassados, quando o objeto é executado parcialmente e fora das especificações do plano de trabalho, e sendo impossível o aproveitamento futuro da parcela executada, deve o gestor ser responsabilizado pela totalidade dos recursos repassados.
A jurisprudência desta Corte tem reiterado esse entendimento de acordo com os Acórdão 2828/2015-TCU-Plenário, rel. BRUNO DANTAS; 1.731/2015-TCU-1a Câmara, rel. BRUNO DANTAS; 1.960/2015-TCU-1a Câmara, rel. WALTON ALENCAR RODRIGUES; 3.324/2015-TCU-2a Câmara, rel. AUGUSTO NARDES; 7.148/2015-TCU-1ª Câmara, rel. WALTON ALENCAR RODRIGUES; 2.158/2015-TCU-2ª Câmara, rel.  ANA ARRAES; 2.817/2017-TCU-1ª Câmara, rel. WALTON ALENCAR RODRIGUES e 2.935/2019-TCU-2ª Câmara, rel. AUGUSTO NARDES.
No vertente caso, os fatos apresentados demonstram que houve execução parcial do objeto (86 módulos, de 91 previstos) . Contudo, não se provou que o objeto executado foi construído fora das especificações do plano de trabalho, ou que não é possível o aproveitamento futuro da parcela executada, senão vejamos:
O plano de trabalho aprovado (peça 3) , após adequações (peça 18, e peça 85, p. 73-76) , previu a construção de 91 Módulos Sanitários Domiciliares. Nesse plano de trabalho, não estaria prevista a construção de fossas e sumidouros (peça 85, p. 74, item 4) .
A ausência de funcionalidade alegada pela entidade convenente na fase interna (e que foi objeto de citação pelo TCU) está relacionada exatamente à incapacidade dos sumidouros aos quais foram ligados os módulos sanitários do convênio. Entretanto, não se observou no Parecer Técnico Final nº 40/2017 (peça 40) falhas que tornassem os módulos sanitários domiciliares inservíveis.
Inclusive, no Parecer Técnico Final nº 40/2017 (peça 40, p. 6) , relata-se que os sumidouros foram uma solução temporária, até a construção de rede de esgotamento com ligações domiciliares.  
Também não se vislumbra a ausência de aproveitamento futuro dos módulos sanitários construídos, caso sejam ligados a uma rede de esgotamento sanitário. E esse aproveitamento futuro, em um contexto de um sistema de esgotamento sanitário, estava previsto pelo então gestor municipal, por meio da execução de outro convênio, o TC/PAC -278/2012. Esse último trataria da construção de rede de esgoto que seria ligada aos módulos sanitários objeto do convênio. Registre-se que não há dados atualizados que informem se a mencionada ligação módulos sanitários/rede foi realizada.
Desse modo, considerando que o objeto conveniado (módulos sanitários) foi realizado, e se vislumbra o aproveitamento futuro da parcela executada, não há que se falar em ausência de funcionalidade. 
Da análise procedida acima, verifica-se que os argumentos de defesa elidiram parte da irregularidade pela qual está sendo responsabilizado, de forma que devem ser parcialmente rejeitados.
Nesse contexto, deverá ser reduzido o débito mencionado na citação, de modo que a parcela adiante (relativa à suposta ausência de funcionalidade do objeto do convênio) , inicialmente imputada individualmente ao Sr. Brenno Oliveira Queiroga de Morais, será considerada elidida.
	Data de ocorrência
	Valor histórico (R$) 

	22/6/2012
	135.553,25

	29/8/2014
	218.250,00

Valor atualizado do débito (com juros) em 24/3/2020: R$ 564.730,62 
Por outro lado, persiste a irregularidade de inexecução parcial da obra, mantendo-se o débito relacionado ao responsável 3d Construções Ltda (CNPJ: 09.411.758/0001-97) em solidariedade com Brenno Oliveira Queiroga de Morais (CPF: XXX.250.184-XX) :
	Data de ocorrência
	Valor histórico (R$) 

	30/10/2014
	13.329,02

	9/12/2014
	17.462,93

	25/5/2015
	35.502,92

Feita essas considerações, teceremos adiantes considerações pertinentes apenas à irregularidade persistente, de inexecução física.
Não há elementos para que se possa efetivamente aferir e reconhecer a ocorrência de boa-fé na conduta de Brenno Oliveira Queiroga de Morais, podendo este Tribunal, desde logo, proferir o julgamento de mérito pela irregularidade das contas, conforme os termos dos §§ 2º e 6º do art. 202 do Regimento Interno do TCU, condenando-se o responsável ao débito apurado e aplicando-lhe a multa prevista no art. 57, da Lei 8.443/1992.
Prescrição da Pretensão Punitiva
Vale ressaltar que a pretensão punitiva do TCU, conforme Acórdão 1441/2016-TCU-Plenário, Relator: Benjamin Zymler, que uniformizou a jurisprudência acerca dessa questão, subordina-se ao prazo geral de prescrição indicado no art. 205 do Código Civil, que é de dez anos, contado da data de ocorrência da irregularidade sancionada, nos termos do art. 189 do Código Civil, sendo este prazo interrompido pelo ato que ordenar a citação, a audiência ou a oitiva dos responsáveis.
No caso em exame, não ocorreu a prescrição, uma vez que a irregularidade sancionada ocorreu em 25/5/2015, e o ato de ordenação da citação ocorreu em 28/5/2019 (peça 74) .
CONCLUSÃO
Em face da análise promovida na seção 'Exame Técnico', verifica-se que o responsável 3d Construções Ltda não logrou comprovar a boa e regular aplicação dos recursos, instado a se manifestar, optou pelo silêncio, configurando a revelia, nos termos do §3º, do art. 12, da Lei 8.443/1992. Além disso, propõe-se rejeitar parcialmente as alegações de defesa de Brenno Oliveira Queiroga de Morais, uma vez que foram suficientes para sanar parte das irregularidades a ele atribuídas e diminuir parte do débito apurado. Ademais, inexistem nos autos elementos que demonstrem a boa-fé dos responsáveis ou a ocorrência de outras excludentes de culpabilidade.
Vale ressaltar que a jurisprudência pacífica nesta Corte é no sentido da imprescritibilidade das ações de ressarcimento ao erário (Súmula TCU 282) . Dessa forma, identificado dano ao erário, devese instaurar e julgar o processo de tomada de contas especial para responsabilizar seus agentes causadores, respeitando o direito ao contraditório e à ampla defesa, independentemente de quando ocorreram os atos impugnados.
Verifica-se também que não houve a prescrição da pretensão punitiva, conforme análise já realizada.
Tendo em vista que não constam dos autos elementos que permitam reconhecer a boa-fé dos responsáveis, e ante as constatações consignadas na instrução de peça 72 e nas linhas anteriores desta peça instrutiva, devem as contas dos responsáveis serem julgadas irregulares, sendo eles condenados solidariamente ao débito descrito no item 37 supra, com fulcro nos termos dos artigos 1º, inciso I, 16, inciso III, alínea 'c', e 19, caput, da Lei nº 8.443/1992, e com arts. 1º, inciso I, 209, inciso III, 210 e 214, inciso III, do Regimento Interno/TCU, com aplicação individual de multa proporcional ao débito, fundamentada no art. 57, da Lei 8.443/1992 c/c o artigo 267 do Regimento Interno do TCU.
Sugere-se que as suas contas sejam julgadas irregulares, nos termos do art. 202, § 6º, do Regimento Interno do TCU, com a imputação do débito atualizado monetariamente e acrescido de juros de mora, nos termos do art. 202, §1º do Regimento Interno do TCU, descontado o valor eventualmente recolhido, com a aplicação da multa prevista no art. 57 da Lei 8.443/1992.
Por fim, como houve elementos que pudessem modificar o entendimento acerca das irregularidades em apuração, mantém-se a parte da matriz de responsabilização presente na peça 71 concernente à irregularidade de inexecução parcial.
PROPOSTA DE ENCAMINHAMENTO
Diante do exposto, submetemos os autos à consideração superior, propondo ao Tribunal:
considerar revel o responsável 3d Construções Ltda (CNPJ: 09.411.758/0001-97) , para todos os efeitos, dando-se prosseguimento ao processo, com fulcro no art. 12, § 3º, da Lei 8.443/1992; 
rejeitar parcialmente as alegações de defesa apresentadas pelo responsável Brenno Oliveira Queiroga de Morais (CPF: XXX.250.184-XX) ; 
julgar irregulares, nos termos dos arts. 1º, inciso I, 16, inciso III, alínea 'c', da Lei 8.443/1992, c/c os arts. 19 e 23, inciso III, da mesma Lei, as contas dos responsáveis Brenno Oliveira Queiroga de Morais (CPF: XXX.250.184-XX) e 3d Construções Ltda (CNPJ: 09.411.758/0001-97) , condenando-os solidariamente ao pagamento das importâncias a seguir especificadas, atualizadas monetariamente e acrescidas dos juros de mora, calculadas a partir das datas discriminadas até a data da efetiva quitação do débito, fixando-lhes o prazo de quinze dias, para que comprovem, perante o Tribunal, o recolhimento das referidas quantias aos cofres do Tesouro Nacional, nos termos do art. 23, inciso III, alínea 'a', da citada lei, c/c o art. 214, inciso III, alínea 'a', do Regimento Interno do TCU.  
	Débitos relacionados ao responsável 3d Construções Ltda (CNPJ: 09.411.758/0001-97) em solidariedade com Brenno Oliveira Queiroga de Morais (CPF: XXX.250.184-XX) :
	Data de ocorrência
	Valor histórico (R$) 

	30/10/2014
	13.329,02

	9/12/2014
	17.462,93

	25/5/2015
	35.502,92

Valor atualizado do débito (com juros) em 24/3/2020: R$ 97.306,41
aplicar individualmente aos responsáveis Brenno Oliveira Queiroga de Morais (CPF: XXX.250.184-XX) e 3d Construções Ltda (CNPJ: 09.411.758/0001-97) , a multa prevista no art. 57 da Lei 8.443/1992 c/c o art. 267 do Regimento Interno do TCU, fixando-lhes o prazo de quinze dias, a contar da notificação, para que comprovem, perante o Tribunal (art. 214, III, alínea 'a', do Regimento Interno do TCU) , o recolhimento da dívida aos cofres do Tesouro Nacional, atualizada monetariamente desde a data do acórdão que vier a ser proferido por este Tribunal até a do efetivo recolhimento, se pagas após o vencimento, na forma da legislação em vigor;
autorizar, desde logo, a cobrança judicial das dívidas, caso não atendidas a notificação, na forma do disposto no art. 28, inciso II, da Lei 8.443/1992;
autorizar também, desde logo, se requerido, com fundamento no art. 28, inciso I, da Lei 8.443, de 1992, c/c o art. 217, §§ 1º e 2º do Regimento Interno do TCU, o parcelamento da (s) dívida (s) em até 36 parcelas, incidindo, sobre cada parcela, corrigida monetariamente, os correspondentes acréscimos legais, fixando-lhe o prazo de quinze dias, a contar do recebimento da notificação, para comprovar, perante o Tribunal, o recolhimento da primeira parcela, e de trinta dias, a contar da parcela anterior, para comprovar os recolhimentos das demais parcelas, devendo incidir, sobre cada valor mensal, atualizado monetariamente, os juros de mora devidos, no caso do débito, na forma prevista na legislação em vigor, alertando os responsáveis de que a falta de comprovação do recolhimento de qualquer parcela importará o vencimento antecipado do saldo devedor, nos termos do § 2º do art. 217 do Regimento Interno deste Tribunal; 
enviar cópia do Acórdão a ser prolatado, bem como do Relatório e do Voto que o fundamentarem à Procuradoria da República no Estado do Rio Grande do Norte, nos termos do à § 3º do art. 16 da Lei 8.443/1992, c/c o § 7º do art. 209 do Regimento Interno do TCU, para adoção das medidas cabíveis; e
enviar cópia do Acórdão que vier a ser proferido ao Fundação Nacional de Saúde e aos responsáveis, para ciência, informando que a presente deliberação, acompanhada do Relatório e do Voto que a fundamenta, está disponível para a consulta no endereço www.tcu.gov.br/acordaos, além de esclarecer que, caso requerido, o TCU poderá fornecer sem custos as correspondentes cópias, de forma impressa."
É o relatório.

Procurador Rodrigo Medeiros de Lima.

TOMADA DE CONTAS ESPECIAL. TERMO DE COMPROMISSO. EXECUÇÃO DE MELHORIAS SANITÁRIAS DOMICILIARES. CITAÇÃO. REVELIA DE UM DOS RESPONSÁVEIS. REJEIÇÃO PARCIAL DAS ALEGAÇÕES DE DEFESA DO OUTRO. CONTAS IRREGULARES. DÉBITO. MULTA.

TOMADA DE CONTAS ESPECIAL (TCE)

Secretaria de Controle Externo de Tomada de Contas Especial - SecexTCE.

Está em apreciação tomada de contas especial instaurada pela Fundação Nacional de Saúde - Funasa em desfavor de Brenno Oliveira Queiroga de Morais, ex-prefeito municipal de Olho d'Água do Borges/RN (gestão 2013 a 2016) , e da empresa 3D Construções Ltda., contratada para a execução das obras, pela não comprovação da boa e regular aplicação dos recursos repassados por meio do Termo de Compromisso TC/PAC 0346/10, registro Siafi 666290, firmado entre a Funasa e aquele munícipio para "execução de melhorias sanitárias domiciliares".
2.	Os recursos repassados ao município, no âmbito do referido ajuste, totalizaram R$ 436.500,00 (peças 13 e 21) , tendo sido pactuada contrapartida do convenente no valor de R$ 13.495,62. A vigência do termo de compromisso foi de 31/12/2010 a 12/4/2015, com prazo para apresentação da prestação de contas em 6/1/2016.
3.	Brenno de Morais e a 3D Construções Ltda. foram citados em razão da ausência de funcionalidade do objeto do TC/PAC 0346/10, sem aproveitamento útil da parcela executada, por motivo de inexecução parcial e falhas técnicas. 
4.	O ex-prefeito apresentou suas alegações de defesa à peça 85.
5.	Quanto à empresa, após tentativas de notificá-la em endereços provenientes da base de dados do Sistema CNPJ da Receita Federal (peças 77 e 87) , a entrega dos ofícios não restou comprovada (peças 79 e 88) , e por essa razão foi promovida a citação via edital, publicado no Diário Oficial da União (peça 89) . Contudo, a responsável não apresentou suas alegações de defesa e também não recolheu as importâncias devidas, de modo que se operaram os efeitos da revelia, nos termos do art. 12, § 3º, da Lei 8.443/1992, o que dá ensejo ao prosseguimento do processo com a análise dos documentos constantes dos autos. 
6.	Os pareceres uniformes da Secretaria de Controle Externo de Tomada de Contas Especial - Secex/TCE e do Ministério Público junto ao TCU - MPTCU foram por acolher parcialmente as alegações de defesa do ex-prefeito, com o julgamento pela irregularidade das contas de ambos os responsáveis, condenação em débito solidário e aplicação de multa.
7.	Adoto tais manifestações como razões de decidir este processo.
8.	Em síntese, Brenno Oliveira Queiroga de Morais alegou que o objeto foi integralmente concluído e possuía funcionalidade. Aduziu que a Funasa demorou muito tempo para realizar o parecer final da obra e isso prejudicou a análise do convênio, de modo a ocasionar a não aceitação de diversos itens. Afirmou, ainda, que, para seis módulos sanitários domiciliares, a Funasa não aceitou a execução por motivos pequenos, que não estavam na alçada do convenente, como, por exemplo, a "ausência de tampa da fossa", a qual, de acordo com o responsável, teria sido removida pelo próprio beneficiário. Ademais, segundo ele, as ligações entre os módulos sanitários domiciliares previstos no ajuste e a rede de esgoto seriam realizadas com recursos de outro convênio, ou seja, o plano de convênio em análise previa apenas a construção dos aludidos módulos.
9.	Verifico que o plano de trabalho aprovado (peça 3) , após adequações (peças 18 e 85, p. 73-86) , previu a construção de 91 módulos sanitários domiciliares. Neste plano de trabalho não estaria prevista a construção de fossas e sumidouros (peça 85, p. 74, item 4) , já que o TC/PAC 278/2012 trataria da construção da rede de esgoto, que seria ligada aos referidos módulos. 
10.	Ocorre que a ausência de funcionalidade alegada pela entidade convenente na fase interna desta TCE está relacionada exatamente à incapacidade dos sumidouros aos quais foram ligados provisoriamente os módulos sanitários do convênio. Da parcela executada (83,29%) , a Funasa aprovou somente R$ 9.777,60 (2,24%) , referentes a dois módulos e à placa de obra. Considerando que foram devolvidos R$ 6.624,28, reprovou-se o total de R$ 420.098,12 (peça 58, p. 2) . Contudo, não se observaram, no Parecer Técnico Final 40/2017 (peça 40) , falhas que tornassem os módulos executados inservíveis, e ainda consta no referido documento (peça 40, p. 6) que os sumidouros foram solução temporária até a construção da rede de esgotamento com ligações domiciliares.
11.	Dessa forma, não vislumbro a ausência de aproveitamento futuro dos módulos sanitários construídos caso sejam ligados a uma rede de esgotamento sanitário, conforme previsto no TC/PAC 278/2012. Registro, entretanto, que não há dados atualizados que informem se a mencionada ligação módulos sanitários/rede já foi realizada. Em consulta ao Portal da Transparência, minha assessoria verificou que esse convênio se encontra na situação "adimplente", com final da vigência prevista para 28/7/2020. Assim, corroborando o exame da unidade técnica transcrito no relatório precedente, considero que existe utilidade na parcela executada, aferida em 83,29%, de modo que os argumentos do ex-prefeito elidiram parte do débito apontado nesta TCE.
12.	Dos recursos federais repassados (R$ 436.500,00) , R$ 6.624,28 foram devolvidos (peça 65, p. 2) , de modo que foi pago à empresa o valor de R$ 429.875,72. Como a parcela executada em 83,29% corresponde a R$ 363.560,85, em recursos federais, foram desembolsados a mais R$ 66.314,87, que devem ser ressarcidos aos cofres da concedente, a título de débito desta TCE. Informo que meus cálculos deram diferença de R$ 20 reais a maior em relação ao apurado pela Funasa (R$ 66.294,87 - peça 58, p. 2) , que acredito se tratar de um pequeno erro no parecer.
13.	No tocante à aplicação de sanções, consideram-se a natureza e a gravidade da infração, os danos que delas provieram para a Administração Pública, as circunstâncias agravantes ou atenuantes e os antecedentes do agente, nos termos do art. 22, § 2º, do Decreto-Lei 4.657/1942 (Lei de Introdução às Normas do Direito Brasileiro) (Acórdão 2463/2019-TCU-Primeira Câmara, relator ministro Bruno Dantas) . No presente caso: (i) ocorreu a inexecução parcial do objeto, com pagamento a maior à empresa, o que gerou débito; (ii) a parcela executada pode ser aproveitada caso seja ligada a uma rede de esgotamento sanitário; (iii) parte dos recursos federais foi devolvida, juntamente com os rendimentos de aplicação financeira; e (iv) os responsáveis não foram condenados em outros processos no âmbito desta Corte. Assim, após sopesar agravantes e atenuantes, o montante da multa individual deve ficar em patamar próximo a 10% do valor atualizado do débito. Portanto, será imputado o montante de R$ 8.000,00 ao ex-prefeito e à empresa, individualmente.
	Ante o exposto, voto por que seja adotada a minuta de acórdão que submeto à apreciação deste colegiado.
TCU, Sala das Sessões Ministro Luciano Brandão Alves de Souza, em 16 de junho de 2020.
ANA ARRAES 
Relatora